臺灣高雄地方法院刑事判決　　　　　　　　　　　　八十九年度訴字第二四四號
　　公　訴　人　臺灣高雄地方法院檢察署檢察官
　　被　　　告　庚○○○
右列被告因偽造文書等案件，經檢察官提起公訴（八十九年度偵緝字第一四四九號）
，本院判決如左：
    主  文
庚○○○連續意圖為自己不法之所有，而侵占對於業務上所持有之物，處有期徒刑柒
月。又行使偽造私文書，足以生損害於他人，處有期徒刑肆月。應執行有期徒刑玖月
，緩刑參年。如附表所示偽造「丙○○」署押共肆枚均沒收。
    事  實
一、庚○○○自民國八十年五月起至八十五年間擔任己○○○保險股份有限公司（以
    下稱新光保險公司）之收費展業員，業務內容包括向客戶收費服務、各種保險金
    申請及款項轉交、保單質押貸款之申請及貸款之交付、利息之收取及償還款解繳
    公司，為從事業務之人，明知業務上收取之各項費用後應於每月繳回公司入帳，
    竟意圖為自己不法之所有並基於概括犯意，先於八十四年六月十六日向保戶丁○○收取陳某欲償還與新光保險公司之保單貸款新台幣（下同）十三萬元，又於八
    十五年四月十九日起陸續向保戶壬○○收取保費一萬五千元予以侵占入己而未繳
    回新光保險公司。庚○○○另意圖為自己不法所有，於八十五年二月七日，趁持
    有保戶丙○○印章之機會，盜用郭某之印章並偽造丙○○之署押而偽造己○○○
    保險股份有限公司保單貸款申請書（計算書）及保險單質押貸款借據，並持以行
    使而偽以丙○○之名義，向新光保險公司辦理保單質押貸款，足以生損害於丙○○及新光保險公司，並使新光保險公司陷於錯誤而撥款，庚○○○因此詐得十萬
    九千元。
二、案經己○○○保險公司訴由台灣高雄地方法院檢察署檢察官偵查起訴。
    理  由
一、訊據被告庚○○○坦承自丁○○處收受陳某欲清償與新光保險公司之款項並將之
    侵占入己而未繳回公司，惟對於是否自壬○○處收取一萬五千餘元之保費表示不
    復記憶，辯稱：曾替郭某墊付保費，不知道謝某是要還自己錢或是要交保費的。
    並矢口否認偽以丙○○之名義向新光保險公司辦理保單質押貸款，辯稱：「是丙○○的太太拿保單給我說要貸款，所以印章及簽名等相關文件均是她所為，因我
    要向他借錢，所以他才貸款借我」云云。然查：
（一）被告自丁○○處收取十三萬元用以清償新光保險公司之款項，並且將之侵占入
      己而未繳回公司之事實，除據被告供陳在卷外（見本院八十九年十一月十七日
      筆錄），並經證人即丁○○之妻黃金連於本院審理時證稱：「（是否持保單向
      新光公司借錢？）是，但我已經將該比借款十三萬現金交被告拿去還了。」、
      「（她是否幫妳還了？）有人來收利息我才知她沒有還。」之語（見本院九十
      年一月十二日筆錄）。經核與證人即戊○○堂妹之夫趙慶隆於本院審理時亦稱
      ：「聽戊○○說他兒子要結婚，所以拿保單向己○○○借款，貸款後被告亦有
      將貸款交給戊○○，後來戊○○標得一個互助會，就委託被告將錢交還給己○○○，後來是因物己○○○打電話來，才知道被告沒有將錢交給己○○○」之
      語相符（見本院八十九年十一月十七日筆錄），是被告此部分侵占之犯行應堪
      認定。
（二）關於被告是否侵占壬○○所繳交之保費部分，被告先承認有向謝某收取保費，
      且已交回公司，嗣後辯稱不記得壬○○有無繳交該部分保費與伊，繼之又表示
，不知謝某所交之款項是清償伊代墊之保費或要交保費之用，其供述先後不一
      ，真實性已有可議之處，且查：壬○○月繳之保險費為三千五百五十元，共有
      四期保費未繳，由新光保險公司歸墊之事實，除據告訴代理人甲○○供陳甚詳
      外，並該公司提出之保費歸墊明細可資為證，顯見被告聲稱代墊謝某之保險費
      一情並非真實，又證人壬○○於本院審理時陳稱：「我保費本來年繳，後來改
      為半年繳，我都按月支付被告，但被告從未給我收據，我投保該項保險好幾年
      ，但案發前一年左右才由被告收保費，我是直到總公司找我說我欠保費才發現
      」之語（見本院八十九年十一月十七日筆錄），加以被告表示謝某之保費均與
      其友人劉立蓉一併繳納，而證人劉立蓉亦證稱，被告大多按月收取保費，壬○○會託伊一起繳，有一次未交代，但事後有補繳，謝某要伊向被告要收據，被
      告都說忘記帶等語，足認被告辯稱未取得謝某所交付保費一事亦與事實未符。
      再參以保險費繳交與否關係保險契約效力是否停止，被告身為專業保險從業人
      員自難諉為不知，是若保戶果有欠繳保費之情況，理當按月向公司陳報，被告
      竟未為之，顯與常情有違，綜上，被告辯稱壬○○未繳保費一詞並不足採，被
      告取得謝某支付之保險費而未繳回公司，此部分之侵占犯行亦堪認定。
（三）至被告雖矢口否認偽以丙○○之名義向新光保險公司辦理保單質押貸款，表示
      係丙○○之妻乙○○要貸款，伊並無冒用，然其先前於本院審理時便已坦承因
      母親生病所以郭某之保單所質借之款項為其使用（見本院八十九年十一月十七
      日筆錄），嗣後雖改稱：張女反悔不想貸款，所以將錢繳回公司給主任辛○○
      ，然證人辛○○於本院審理時否認自被告收取該筆款項，佐以保單貸款申請書
      上「要保人簽收欄」上確有丙○○之簽名並蓋章，有該申請書影本在卷可稽，
      告訴代理人亦表示，若如被告所言保戶反悔不為貸款，業務員依法應辦理清償
      之手續，而本件未見被告之，足認被告所陳，張女先同意後又反悔，所以將貸
      得款項繳回一詞並不足採，另審諸證人丙○○及其妻乙○○均否認曾以丙○○
      之保單辦理質押貸款，乙○○並表示：「（丙○○是否曾持保單向己○○○借
      款？）沒有。但是因為我們曾經加保，所以曾拿保單印章給被告請領保險金。
      （提示卷內貸款借據名字是否你簽名？）上面的名字不是我簽的，我沒有簽過
      這種借據。（是否同意用丙○○保單借款？）不曾。」之語（見本院九十年一
      月十二日筆錄），且丙○○與被告僅單純之保戶與業務員關係，實無以保單質
      借之方式借款供被告使用之動機等情，足認被告係未經授權而擅自以丙○○之
      保單辦理質押借款之手續，此外，並有己○○○保險單質押貸款借據及保險貸
      款申請書（計算書）各一紙在卷足憑，其偽造私文書及詐欺取財之犯行堪予認
      定。
二、核被告庚○○○係新光保險公司之營業專員，負責開發保險客戶、申辦各種保險
    給付、保單質押借貸及收繳保費等業務，為從事業務之人。其將所收取上開款項
    予以侵占入己之行為，係犯刑法第三百三十六條第二項之業務侵占罪。又被告盜
    用丙○○之印章並偽造其署押，而偽造保單貸款申請書（計算書）及保險單質押
    貸款借據之私文書並持以向新光保險公司行使辦理保單貸款，使新光保險公司陷
    於錯誤而貸予款項，核其所為係犯刑法第二百十六條、第二百十條之行使偽造私
    文書罪及第三百三十九條第一項之詐欺取財罪。被告先後二次業務侵占犯行，時
    間緊接，犯罪構成要件相同，顯係出於概括之犯意為之，為連續犯，爰依刑法第
    五十六條之規定以一罪論，並加重其刑。又被告偽造署押及盜用印章之行為，係
    偽造私文書之部分行為，為偽造私文書之行為所吸收，不另論罪。又被告偽造私
    文書之低度行為，為行使偽造私文書之高度行為所吸收，應論以行使偽造私文書
    罪。被告行使偽造私文書及詐欺取財之行為間，有方法結果之牽連關係，應從一
    重之行使偽造私文書罪處斷。另其所犯連續業務侵占罪與行使偽造文書罪間，犯
    意各別行為互殊，應予併罰。爰審酌被告身為保險從業人員，本以服務客戶為宗
    旨，竟為一己之私而侵占客戶繳納之保險費及償還之貸款，甚而偽以客戶之名義
    辦理保單質借，其犯罪之動機、目的及手段均不足取，犯後又多次飾詞狡卸犯後
    態度難謂良好，惟念其事後業與告訴人達成和解，經告訴人同意分期賠償損害，
    尚有悔悟之心等一切情狀，量處如主文所示之刑。末查：被告前未曾受有期徒刑
    以上刑之宣告，有台灣高等法院被告全國前案紀錄表在卷可參，此次因一時失慮
    ，偶罹刑典，經此偵、審程序後，當知所警惕而無再犯之虞，本院認所宣告之刑
    ，以暫不執行為當，予以宣告緩刑參年，以觀後效。至被告偽造如附表所示之私
    文書，均已持向新光保險公司行使而非被告所有，故不宣告沒收，惟其上偽造「
    丙○○」之署押共四枚，應依刑法第二百十九條之規定，不問屬於犯人與否，均
    沒收之。
據上論斷，應依刑事訴訟法第二百九十九條第一項前段，刑法第五十六條、第二百十
六條、第二百十條、第三百三十六條第二項、第三百三十九條第一項、第五十五條、
第二百十九條、第七十四條第一款，罰金罰鍰提高標準條例第一條前段，判決如主文
。
中      華      民      國    九十一    年      三      月    二十九    日
                                  臺灣高雄地方法院刑事第二庭
                                      法  官  卓立婷
右正本證明與原本無異。
如不服本判決，應於判決送達後十日內，向本院提出上訴狀。
                                      書記官    陳家宏
中    華    民    國      九十一      年      四      月      三      日
附表：
┌──┬────────┬───────┬────────┬─────┐
│編號│   文書名稱     │  欄    位    │ 行      為     │  數  量  │
├──┼────────┼───────┼────────┼─────┤
│一  │保單貸款申請書  │ 借款人簽章欄 │偽造丙○○之署押│ 壹枚     │
│    │                │              │盜用丙○○之印章│ 壹次     │
├──┼────────┼───────┼────────┼─────┤
│二  │同          右  │ 要保人簽收欄 │同           右 │ 同右     │
├──┼────────┼───────┼────────┼─────┤
│三  │保險單質押貸款借│ 借款人簽章欄 │同           右 │ 同右     │
│    │據              │              │                │          │
├──┼────────┼───────┼────────┼─────┤
│四  │同            右│ 同意人簽章欄 │同           右 │ 同右     │
└──┴────────┴───────┴────────┴─────┘
